臺灣高等法院臺中分院民事判決
110年度訴易字第22號
原      告
即反訴被告  劉建政  
被      告
即反訴原告  張葦弘  
訴訟代理人  楊銷樺律師
            潘彥瑾律師
上列被告因傷害案件（本院民國110年度上訴字第135號），原告
提起刑事附帶民事訴訟請求損害賠償，經本院刑事庭裁定移送前
來（本院110年度附民字第74號），並經被告提起反訴，本院於1
10年12月29日言詞辯論終結，判決如下：            
    主  文
一、被告應給付原告新臺幣5萬3450元，及自民國110年4月2日起
    至清償日止，按週年利率百分之5計算之利息。
二、原告其餘之訴駁回。
三、訴訟費用由被告負擔百分之5，餘由原告負擔。
四、反訴被告應給付反訴原告新臺幣5萬3140元，及自民國110年
    6月19日起至清償日止，按週年利率百分之5計算之利息。
五、反訴原告其餘反訴駁回。
六、反訴訴訟費用由反訴被告負擔百分之22，餘由反訴原告負擔
    。
    事實及理由
壹、程序部分：　　
　　按提起反訴，非經他造同意，不得為之；但就同一訴訟標的
    有提起反訴之利益者，不在此限，民事訴訟法第446條第2項
    第2款所明定。被告即反訴原告張葦弘於本件言詞辯論終結
    前，主張其於民國108年12月20日之衝突中，亦遭原告即反
    訴被告劉建政毆打成傷，劉建政亦應負侵權行為損害賠償責
    任，故提起反訴請求劉建政賠償損害。因張葦弘提起反訴所
    主張之事實，與劉建政提起本訴所主張之事實，同為兩造於
    108年12月20日晚上6時40分許發生之同一衝突，本件本、反
    訴之訴訟標的及防禦方法均相牽連，張葦弘有提起反訴之利
    益，程序上應予准許。
貳、實體部分：
一、本訴部分：
（一）劉建政主張：劉建政偕同友人於108年12月20日晚上6時40
      分許，至張葦弘任職位於臺中市○○區○○路0段000號之「一
      嵐木瓜牛奶店」，係為瞭解張葦弘將其踢出LINE泰國蝦買
      賣群組之原因。詎張葦弘見友人林○○動手將該店櫃檯上之
      物品推落地面，即持其所有之西瓜刀1把，砍向劉建政身
      體左側，致使劉建政受有左手第四指開放性傷口約2公分
      、左手第五指兩處開放性傷口約2公分和3公分、頭皮開放
      性傷口4×2公分、側腹壁開放性傷口5公分、左肩開放性傷
      口約2公分等傷害，其中左手第五指更造成不能彎曲之永
      久性傷害，其勞動能力減少至少百分之10，精神上痛苦莫
      名，爰依民法第184條第1項前段、第193條第1項、第195
      條第1項前段規定，請求張葦弘給付醫療費用新臺幣（下
      同）3450元、減少勞動能力之損害47萬3905元、精神慰撫
      金50萬元，合計97萬7355元，及自110年4月2日起至清償
      日止，按週年利率百分之5計算之利息。
（二）張葦弘抗辯：劉建政夥同訴外人林○○、廖○○、楊○○、粘○○
      、陳○○及羅○○至「一嵐木瓜牛奶店」時，張葦弘初無傷人
      之行為，係林○○向前推倒櫃檯上之物品，同時騎樓外開始
      出現劉建政夥同之人群，包圍於店面外側，張葦弘為保護
      現場之配偶及年幼之女兒，始拾起手邊之西瓜刀嚇阻驅離
      劉建政等人，此時劉建政等人開始持椅子砸打張葦弘，並
      勒住壓制張葦弘之頭頸部，張葦弘為求掙脫，方揮舞西瓜
      刀並以刀面拍打劉建政，符合正當防衛。縱認張葦弘應負
      損害賠償責任，張葦弘否認劉建政有勞動能力減損之事實
      ，且張葦弘請求之精神慰撫金以1萬元為適當。又劉建政
      見張葦弘持西瓜刀，竟未退避閃躲，反而迎向前來持椅子
      砸打張葦弘，其對因此所受之傷害，亦與有過失，請依民
      法第217條第1項規定，減輕或免除張葦弘之賠償責任等語
      。
二、反訴部分：
（一）張葦弘主張：劉建政係夥同林○○、廖○○、楊○○、粘○○、陳
      ○○及羅○○至「一嵐木瓜牛奶店」時，隨手持店內擺設之木
      椅砸打張葦弘，並與張葦弘相互拉扯，復以勒住張葦弘頭
      頸部之方式，壓制張葦弘，致使張葦弘受有頭部挫傷併血
      腫、右手食指撕裂傷、左肩挫傷、右前臂擦挫傷等傷害，
      且因此需休養1個月，受有1個月的工作損失，精神亦受有
      痛苦，爰依民法第184條第1項前段、第193條第1項、第19
      5條第1項前段規定，請求劉建政給付醫療費用3140元、工
      作損失4萬元、精神慰撫金20萬元，合計24萬3140元，及
      自110年6月19日起至清償日止，按週年利率百分之5計算
      之利息。
（二）劉建政抗辯：是張葦弘拿西瓜刀揮舞傷人，劉建政是拿椅
      子正當防衛，並無傷害張葦弘之侵權行為等語。
三、本院依民事訴訟法第270條之1第1項第3款規定，由兩造整理
    並協議簡化爭點如下：
（一）不爭執事項：
　　㈠劉建政因遭張葦弘自通訊軟體LINE泰國蝦買賣群組中踢除
      而心生不滿，遂與廖○○、陳○○（以上2人均經臺灣臺中地
      方法院《下稱臺中地院》109年度訴字第1721號刑事判決各
      處拘役50日確定）、林○○、楊○○、粘○○及羅○○（以上4人
      均另經臺灣臺中地方檢察署檢察官為不起訴處分確定），
      於108年12月20日晚上6時40分許，至張葦弘任職之「一嵐
      木瓜牛奶店」與張葦弘理論。張葦弘見林○○動手將該店櫃
      檯上之物品推落地面，即持其所有之西瓜刀1把，步出店
      外揮舞，劉建政見狀亦隨手持店內擺設之木椅砸向張葦弘
      後，與張葦弘相互拉扯、扭打，張葦弘並以西瓜刀砍向劉
      建政身體左側，而在旁之廖○○、陳○○見狀隨即持店內擺設
      之木椅砸打張葦弘，致使張葦弘因而受有頭部挫傷併血腫
      、右手食指撕裂傷、左肩挫傷、右前臂擦挫傷等傷害；劉
      建政則受有左手第四指開放性傷口約2公分、左手第五指
      兩處開放性傷口約2公分和3公分、頭皮開放性傷口4×2公
      分、側腹壁開放性傷口5公分、左肩開放性傷口約2公分等
      傷害。
　　㈡張葦弘對劉建政支出醫療費用3450元；劉建政對張葦弘支
      出醫療費用3140元，均不爭執。　　　
（二）爭點：
　　㈠劉建政本訴依民法第184條第1項前段、第193條第1項、第1
      95條第1項前段規定，請求張葦弘給付醫療費用3450元、
      減少勞動能力損害47萬3905元、慰撫金50萬元，有無理由
      ？
　　㈡張葦弘反訴依民法第184條第1項前段、第193條第1項、第1
      95條第1項前段規定，請求劉建政給付醫療費用3140元、
      工作損失4萬元、慰撫金20萬元，有無理由？　　　　　
四、本院之判斷：　　　
（一）按刑事訴訟所調查之證據及所認定之事實，固非當然有拘
      束民事訴訟判決之效力，但民事法院調查刑事訴訟原有之
      證據，而斟酌其結果以判斷事實之真偽，並於判決內記明
      其得心證之理由，即非法所不許（最高法院49年台上字第
      929號判決參照）。本件兩造當事人既經引用本件刑事訴
      訟之全部卷證資料為其舉證方法，本院自得調查援用刑事
      訴訟中原有之證據，斟酌其結果以判斷事實。
（二）本訴部分：
　　㈠劉建政主張因兩造衝突而受有左手第四指開放性傷口約2公
      分、左手第五指兩處開放性傷口約2公分和3公分、頭皮開
      放性傷口4×2公分、側腹壁開放性傷口5公分、左肩開放性
      傷口約2公分等傷害，業據其提出中國醫藥大學附設醫院
      診斷證明書（詳附民卷第11頁）為證，且張葦弘被訴傷害
      罪名，經臺中地院以109年度訴字第1721號判處有期徒刑4
      月確定，業經本院調閱上開刑事案件卷宗查核無訛，堪信
      為真。張葦弘雖抗辯其持西瓜刀係為正當防衛，且劉建政
      見其持西瓜刀，竟未退避閃躲，反而迎向前來持椅子砸打
      ，劉建政對其因此所受之傷害，亦與有過失等語。惟按正
      當防衛必須對於現在不法之侵害始得為之，侵害業已過去
      ，即無正當防衛可言。至彼此互毆，又必以一方初無傷人
      之行為，因排除對方不法之侵害而加以還擊，始得以正當
      防衛論。故侵害已過去後之報復行為，與無從分別何方為
      不法侵害之互毆行為，均不得主張防衛權。經臺中地院刑
      事庭於109年10月16日審判期日當庭勘驗現場監視器錄影
      畫面光碟結果：「光碟時間52秒至1分36秒，張葦弘持西
      瓜刀走到騎樓處，劉建政持木椅砸向張葦弘，2人發生拉
      扯扭打，張葦弘並持西瓜刀砍向劉建政之身體左側，陳○○
      、廖○○分以雙手舉起木椅由上而下、砸打張葦弘。」，有
      該日審判筆錄可稽（詳臺中地院109年度訴字第1721號刑
      事卷第106頁），顯見劉建政、張葦弘之傷害行為，均係
      無從分別何方為不法侵害之互毆行為，並非出於防衛之意
      思，依上開說明，均無主張正當防衛之餘地，是張葦弘辯
      稱係基於正當防衛等語，並不足採。又劉建政、張葦弘彼
      此互毆，兩造均具傷害他方之故意，所為均屬故意侵權行
      為，要無過失相抵規定之適用，是張葦弘抗辯劉建政就所
      受傷害與有過失等語，亦無可採。
　　㈡按因故意或過失，不法侵害他人之權利者，負損害賠償責
      任。不法侵害他人之身體或健康者，對於被害人因此喪失
      或減少勞動能力或增加生活上之需要時，應負損害賠償責
      任。不法侵害他人之身體、健康、名譽、自由、信用、隱
      私、貞操，或不法侵害其他人格法益而情節重大者，被害
      人雖非財產上之損害，亦得請求賠償相當之金額。民法第
      184條第1項前段、第193條第1項、第195條第1項前段分別
      定有明文。張葦弘故意不法侵害劉建政，致劉建政受有上
      開傷害，業經認定如前，劉建政所受傷害與張葦弘之侵權
      行為間，有相當因果關係，堪以認定。茲就劉建政請求賠
      償之項目及金額有無理由，審酌如下：
      ⒈醫療費用：
　　　　劉建政主張因上開傷害而支出醫療費用3450元，為張葦
        弘所不爭執，且有中國醫藥大學附設醫院門診醫療收據
        （詳附民卷第13至17頁）可稽，堪信為真實，是其請求
        張葦弘給付醫療費用3450元，為有理由。
　　　⒉劉建政主張其受有左手小指不能彎曲之永久性傷害，勞
        動能力減少百分之10，受有47萬3905元之損害等情，為
        張葦弘所否認，經本院依劉建政之聲請檢具其中國醫藥
        大學附設醫院診斷證明書、病歷及影像光碟，囑託中山
        醫學大學附設醫院鑑定結果，認依據病歷資料記載，劉
        建政原始受傷並未傷及肌腱神經韌帶，僅為表面之撕裂
        傷，並不會造成左手小指不能彎曲之永久性傷害。但因
        劉建政感覺小指末梢麻痺感，接受醫師建議進行神經放
        鬆的探查手術，術後始發生小指關節活動不良的現象，
        醫師於門診多次建議劉建政進行復健治療，但未有劉建
        政接受復健治療之紀錄。左小指並不存在不能彎曲之永
        久性傷害，根據病歷記載，左小指彎曲受限為事故後發
        生，有中山醫學大學附設醫院鑑定報告（詳本院卷第21
        3至269頁）可稽，除難認定劉建政有左手小指不能彎曲
        之永久性傷害外，其左小指彎曲受限，亦難認定與系爭
        事故有相當因果關係，是劉建政請求減少勞動能力損害
        47萬3905元，為無理由，不應准許。
　　　⒊精神慰撫金：
        劉建政主張因本件衝突受傷，身心痛苦，請求張葦弘賠
        償精神慰撫金50萬元。經查，劉建政因本件衝突受有左
        手第四指開放性傷口約2公分、左手第五指兩處開放性
        傷口約2公分和3公分、頭皮開放性傷口4×2公分、側腹
        壁開放性傷口5公分、左肩開放性傷口約2公分傷害，致
        其身心承受痛苦，不言可喻，劉建政請求張葦弘賠償精
        神慰撫金，自屬有據。按慰撫金之賠償須以人格權遭遇
        侵害，使精神上受有痛苦為必要，其核給之標準固與財
        產上損害之計算不同，然非不可斟酌雙方身分資力與加
        害程度，及其他各種情形核定相當之數額（最高法院51
        年台上字第223號判決參照）。本院審酌劉建政為高職
        畢業、曾任職送貨工作、目前待業無收入、名下無不動
        產、張葦弘為二專畢業、經營飲料店、月收入約4萬元
        、名下無不動產，有其等之稅務電子閘門財產所得調件
        明細表可稽，本件雖起因於張葦弘自通訊軟體LINE之泰
        國蝦買賣群組中踢除，致劉建政心有不滿，然劉建政先
        夥同廖○○、陳○○、林○○、楊○○、粘○○及羅○○，至張葦弘
        任職之「一嵐木瓜牛奶店」與張葦弘理論，進而引發紛
        爭，兩造相互出手毆打對方，張葦弘持西瓜刀傷人，情
        節較為嚴重，及劉建政所受之傷害等一切情狀，認劉建
        政請求精神慰無金以5萬元為適當，逾此部分之請求，
        即屬無據，不應准許。
　　　⒋合計劉建政得請求張葦弘賠償之金額為5萬3450元（計算
        式：醫療費用3450元＋精神慰撫金5萬元＝5萬3450元）。
         
（三）反訴部分：
    ㈠張葦弘主張因兩造衝突而受有頭部挫傷併血腫、右手食指
      撕裂傷、左肩挫傷、右前臂擦挫傷等傷害，業據其提出佛
      教慈濟醫療財團法人台中慈濟醫院（下稱慈濟醫院）診斷
      證明書（詳本院卷第69頁）為證，且劉建政被訴傷害罪名
      ，經臺中地院以109年度訴字第1721號判處有期徒刑3月，
      劉建政不服，提起上訴，復經本院以110年度上訴字第135
      號判決駁回上訴確定，業經本院調閱上開刑事案件卷宗查
      核無訛，堪信為真。劉建政雖抗辯其係正當防衛，然劉建
      政、張葦弘之傷害行為，均係無從分別何方為不法侵害之
      互毆行為，並非出於防衛之意思，均無主張正當防衛之餘
      地，業如前述，劉建政辯稱係基於正當防衛等語，並不足
      採。
　　㈡劉建政故意不法侵害張葦弘，致張葦弘受有上開傷害，業
      經認定如前，張葦弘所受傷害與劉建政之侵權行為間，有
      相當因果關係，堪以認定，茲就張葦弘請求賠償之項目及
      金額有無理由，審酌如下：
　　　⒈醫療費用：
　　　　張葦弘主張因上開傷害而支出醫療費用3140元，為劉建
        政所不爭執，且有慈濟醫院醫療費用收據（詳本院卷第
        71至76-1頁）可稽，堪信為真實，是其請求劉建政給付
        醫療費用3140元，為有理由。
　　　⒉不能工作之損失：
　　　　張葦弘主張因上開傷害無法工作，受有1個月之工作損
        失4萬元，業經其提出慈濟醫院診斷證明書，其上載有
        受傷後建議休養1個月之醫師囑言及「一嵐木爪牛奶店
        」負責人洪錫興出具之證明書，載明張葦弘為該店店長
        ，108年12月21日至109年1月19日因傷請假，108、109
        年度每月薪資4萬元（詳本院卷第69、127頁），堪信為
        真實，是其請求工作損失4萬元，為有理由。
　　　⒊精神慰撫金：
        張葦弘主張因本件衝突受傷，身心痛苦，請求劉建政賠
        償精神慰撫金20萬元。經查，張葦弘因本件衝突受有頭
        部挫傷併血腫、右手食指撕裂傷、左肩挫傷、右前臂擦
        挫傷等傷害，致其身心承受痛苦，不言可喻，張葦弘請
        求劉建政賠償精神慰撫金，自屬有據。本院審酌張葦弘
        為二專畢業、經營飲料店、月收入約4萬元、名下無不
        動產，劉建政為高職畢業、曾任職送貨工作、目前待業
        無收入、名下無不動產，有其等之稅務電子閘門財產所
        得調件明細表可稽，本件雖起因於張葦弘自通訊軟體LI
        NE之泰國蝦買賣群組中踢除，致劉建政心有不滿，然劉
        建政先夥同廖○○、陳○○、林○○、楊○○、粘○○及羅○○，至
        張葦弘任職之「一嵐木瓜牛奶店」與張葦弘理論，進而
        引發紛爭，兩造相互出手毆打對方，及張葦弘所受之傷
        害等一切情狀，張葦弘請求精神慰無金以1萬元為適當
        ，逾此部分之請求，即屬無據，不應准許。
　　　⒋合計張葦弘得請求劉建政賠償之金額為5萬3140元（計算
        式：醫療費用3140元＋不能工作損失4萬元＋精神慰撫金1
        萬元＝5萬3140元）。　　　　
（四）按給付無確定期限者，債務人於債權人得請求給付時，經
      其催告而未為給付，自受催告時起，負遲延責任。其經債
      權人起訴而送達訴狀，或依督促程序送達支付命令，或為
      其他相類之行為者，與催告有同一之效力。遲延之債務，
      以支付金錢為標的者，債權人得請求依法定利率計算之遲
      延利息。但約定利率較高者，仍從其約定利率。應付利息
      之債務，其利率未經約定，亦無法律可據者，週年利率為
      百分之5。民法第229條第2項、第233條第1項、第203條分
      別定有明文。本件兩造之侵權行為損害賠償債權無確定給
      付期限，既經劉建政提起刑事附帶民事訴訟為請求，張葦
      弘業於110年4月1日受刑事附帶民事起訴狀繕本之送達（
      詳附民卷第3頁），張葦弘迄未給付，應負遲延責任，則
      劉建政請求自110年4月2日起至清償日止，按週年利率百
      分之5計算之利息，於法有據；又張葦弘民事答辯（一）
      暨反訴狀係於110年6月18日送達劉建政，有本院民事送達
      證書（詳本院卷第79頁）可稽，劉建政迄未給付，應負遲
      延責任，則張葦弘請求自110年6月19日起至清償日止，按
      週年利率百分之5計算之利息，於法亦有據。
五、綜上所述，劉建政本訴依民法第184條第1項前段、第195條
    第1項前段規定，請求張葦弘給付5萬3450元，及自110年4月
    2日起至清償日止，按週年利率百分之5計算之利息，為有理
    由，應予准許，逾此範圍之請求，即屬無據，不應准許。張
    葦弘反訴依民法第184條第1項前段、第193條第1項、第195
    條第1項前段規定，請求劉建政給付5萬3140元，及自110年6
    月19日起至清償日止，按週年利率百分之5計算之利息，亦
    有理由，應予准許，逾此範圍之請求，即屬無據，不應准許
    。
六、本件事證已臻明確，兩造其餘攻擊或防禦方法及所用證據，
    經本院斟酌後，均認不足以影響本判決之結果，爰不再逐一
    論列，附此敘明。
七、據上論結，原告之訴及反訴原告之訴均為一部有理由，一部
    無理由，爰判決如主文。
中　　華　　民　　國　　111 　年　　1 　　月　　19　　日
                民事第二庭  審判長法　官  楊國精
　　　　　　　　　　　      　　　法　官  李立傑 
　　　　　　　　　　　      　　　法　官  陳得利
正本係照原本作成。
不得上訴。
                                  書記官  王譽澄
　　　　　　　　　　　　　　　　　
中　　華　　民　　國　　111 　年　　1 　　月　　19　　日